---
title: "Taller: Big Data con sparklyr"
subtitle: "De dplyr a Spark sin salir de R"
author: "Máster en Data Science"
date: today
lang: es
format:
  html:
    toc: true
    toc-depth: 3
    toc-location: left
    number-sections: true
    code-fold: false
    code-tools: true
    theme: flatly
    highlight-style: github
    self-contained: true
    embed-resources: true
  typst:
    toc: true
    toc-depth: 3
    fig-format: png
    #mainfont: "DejaVu Sans"
    keep-typ: true
execute:
  eval: false
  echo: true
  warning: false
  message: false
---

```{=typst}
#show "☐": box(width: 0.75em, height: 0.75em, baseline: 0.15em, stroke: 0.5pt + black)
#show "☑": box(width: 0.75em, height: 0.75em, baseline: 0.15em, stroke: 0.5pt + black,
  place(center + horizon, text(size: 0.6em)[✓]))
```


```{css, echo=FALSE}
/* Estilos para huecos y pistas */
.hueco code {
  background-color: #fff3cd;
  border: 2px dashed #ffc107;
  padding: 2px 6px;
  border-radius: 4px;
  font-weight: bold;
}
.pista {
  background-color: #e8f4f8;
  border-left: 4px solid #17a2b8;
  padding: 12px 16px;
  margin: 12px 0;
  border-radius: 0 8px 8px 0;
}
.pista summary {
  cursor: pointer;
  font-weight: bold;
  color: #17a2b8;
}
.concepto {
  background-color: #f0f7ee;
  border-left: 4px solid #28a745;
  padding: 12px 16px;
  margin: 12px 0;
  border-radius: 0 8px 8px 0;
}
.alerta {
  background-color: #fef0f0;
  border-left: 4px solid #dc3545;
  padding: 12px 16px;
  margin: 12px 0;
  border-radius: 0 8px 8px 0;
}
.ejercicio {
  background-color: #fff8e1;
  border: 2px solid #ffc107;
  padding: 16px;
  margin: 16px 0;
  border-radius: 8px;
}
```


# Antes de empezar

## ¿Qué vamos a hacer hoy?

Vamos a analizar un dataset de **500.000 vuelos** usando **sparklyr**, la
interfaz de R para Apache Spark. Al final del taller habrás recorrido el ciclo
completo: desde la conexión a Spark hasta guardar un modelo predictivo
reutilizable.

**Lo que ya sabes** y vas a reutilizar:

- `dplyr`: `filter()`, `mutate()`, `group_by()`, `summarise()`, `arrange()`
- Operadores lógicos y `case_when()`
- Visualización con `ggplot2`

**Lo nuevo** que vas a aprender:

- Conectar R a Spark y entender qué ocurre por debajo
- Trabajar con datos que **no caben en la memoria de R**
- Funciones de ventana (window functions)
- Entrenar modelos de machine learning distribuidos
- Construir pipelines reproducibles


## Instalación y verificación

Ejecuta este bloque para comprobar que todo está listo. Si algún paso falla,
avisa al profesor antes de continuar.

```{r}
#| label: setup
#| eval: true

# Instalar sparklyr si no está disponible
if (!requireNamespace("sparklyr", quietly = TRUE)) {
  install.packages("sparklyr")
}

library(sparklyr)
library(dplyr)
library(ggplot2)

# Verificar que Spark está instalado localmente
if (nrow(spark_installed_versions()) == 0) {
  message("Instalando Spark (solo la primera vez, tarda ~2 min)...")
  spark_install(version = "3.5")
}

# Verificar que el archivo de datos existe
stopifnot(
  "No se encuentra el archivo de datos. Asegúrate de tener 'data/vuelos_2024.csv'" =
    file.exists("data/vuelos_2024.csv")
)

cat("✅ Todo listo para empezar\n")
```


## La idea clave: evaluación perezosa

::: {.concepto}
**Concepto fundamental — léelo antes de escribir código**

Cuando trabajas con dplyr sobre un data.frame normal, cada operación se ejecuta
inmediatamente. Si escribes `filter(df, x > 5)`, R filtra las filas al instante.

Con sparklyr es diferente. Cuando escribes `filter(tabla_spark, x > 5)`, **no
ocurre nada todavía**. R simplemente toma nota de lo que quieres hacer y lo
apunta en un "plan de ejecución". Spark solo ejecuta el plan cuando le pides
un resultado concreto:

| Acción           | ¿Qué hace?                                              |
|------------------|----------------------------------------------------------|
| `collect()`      | Ejecuta y trae el resultado a R como tibble              |
| `compute("nombre")` | Ejecuta y guarda el resultado en Spark como tabla    |
| `head(n)`        | Ejecuta y trae solo las primeras n filas a R             |
| `sdf_nrow()`     | Ejecuta y devuelve el conteo                             |
| `print` / ver    | Ejecuta y muestra una muestra pequeña                    |

**Regla de oro**: filtra, transforma y agrega dentro de Spark. Trae a R solo
el resultado final (que debería ser pequeño).
:::

Para entender la diferencia visualmente, piensa en estos dos flujos:

```
dplyr normal:    datos_R ──▶ filter ──▶ resultado_R ──▶ summarise ──▶ resultado_R
                 (todo en la memoria de R, cada paso se ejecuta al instante)

sparklyr:        datos_Spark ──▶ filter ──▶ [plan] ──▶ summarise ──▶ [plan]
                 ...y solo cuando haces collect()... ──▶ resultado_R
                 (los datos nunca salen de Spark hasta el collect final)
```


# RETO 1 — Conexión y exploración {#reto1}

## Objetivo

Conectarte a Spark, cargar el dataset de vuelos y responder tres preguntas
básicas usando las funciones de sparklyr equivalentes a las que ya conoces
de dplyr.

## Teoría: conectar y cargar datos

Para conectar R con Spark usamos `spark_connect()`. En este taller usamos
modo **local** (Spark corre en tu máquina), pero en producción el parámetro
`master` apuntaría a un cluster remoto.

```{r}
# Ejemplo — no modificar, solo ejecutar
sc <- spark_connect(master = "local")
```

`sc` es nuestro objeto de conexión. Lo usaremos en todo el taller.

Para cargar un CSV en Spark (no en R):

```{r}
# Ejemplo — no modificar, solo ejecutar
vuelos_sp <- spark_read_csv(
  sc,
  name    = "vuelos",
  path    = "data/vuelos_2024.csv",
  header  = TRUE,
  #infer_schema = TRUE
  columns = c("vuelo_id"="integer",
              "aerolinea"="character",
              "origen"="character",
              "destino"="character",
              "fecha"="date",
              "hora_prog"="double",
              "retraso_min"="double",
              "pasajeros"="integer",
              "precio_medio"="double",
              "cancelado"="integer")
)
```

Fíjate en que `vuelos_sp` **no es un data.frame**. Es una referencia a una
tabla que vive en la memoria de Spark. Puedes comprobarlo:

```{r}
class(vuelos_sp)       # "tbl_spark"
class(iris)            # "data.frame"
```

Para ver qué tipos de columna ha inferido Spark:

```{r}
sdf_schema(vuelos_sp)
```

::: {.alerta}
**Error frecuente**: si Spark no encuentra el CSV, revisa que la ruta es
relativa al directorio de trabajo de R. Usa `getwd()` para comprobarlo
y `setwd()` para cambiarlo si es necesario.
:::


## Ejercicios del Reto 1

::: {.ejercicio}
**Ejercicio 1.1 — ¿Cuántas filas tiene el dataset?**

Usa la función `sdf_nrow()` para contar las filas totales.
:::

```{r}
#| label: reto1-ej1

n_total <- sdf_nrow(vuelos_sp)

cat("Total de vuelos:", n_total, "\n")
```

<div class="pista">
<details>
<summary>💡 Pista</summary>
`sdf_nrow()` recibe una tabla Spark y devuelve un número. Es el equivalente
a `nrow()` para data.frames, pero funciona con datos en Spark.
</details>
</div>


::: {.ejercicio}
**Ejercicio 1.2 — ¿Cuántos vuelos cancelados hay?**

Filtra los vuelos donde `cancelado == 1` y cuenta cuántos son.
Calcula también el porcentaje sobre el total.
:::

```{r}
#| label: reto1-ej2

n_cancelados <- vuelos_sp |>
  filter(cancelado == 1) |>
  sdf_nrow()

cat("Vuelos cancelados:", n_cancelados, "\n")
cat("Porcentaje:", round(n_cancelados / n_total * 100, 2), "%\n")
```

<div class="pista">
<details>
<summary>💡 Pista</summary>
El filtro es idéntico a como lo harías en dplyr: `cancelado == 1`.
Para el porcentaje, divide `n_cancelados` entre `n_total`.
</details>
</div>


::: {.ejercicio}
**Ejercicio 1.3 — Retraso medio por aerolínea**

Agrupa por `aerolinea` y calcula:

- `n_vuelos`: número de vuelos
- `retraso_medio`: media de `retraso_min`
- `pct_cancelado`: porcentaje de cancelación (media de `cancelado` × 100)

Ordena de mayor a menor retraso medio. **No olvides `collect()` al final.**
:::

```{r}
#| label: reto1-ej3

resumen_aerolineas <- vuelos_sp |>
  group_by(aerolinea) |>
  summarise(
    n_vuelos      = n(),
    retraso_medio = mean(retraso_min, na.rm = T),
    pct_cancelado = mean(cancelado, na.rm = T) * 100
  ) |>
  arrange(desc(retraso_medio)) |>
  collect()      # <-- traer resultado a R

resumen_aerolineas
```

<div class="pista">
<details>
<summary>💡 Pista 1 — funciones de agregación</summary>
`n()` cuenta filas, `mean(columna, na.rm = TRUE)` calcula la media.
Para el porcentaje de cancelación: `mean(cancelado, na.rm = TRUE) * 100`.
</details>
</div>

<div class="pista">
<details>
<summary>💡 Pista 2 — ordenar de mayor a menor</summary>
`arrange(desc(retraso_medio))` ordena de mayor a menor.
</details>
</div>

<div class="pista">
<details>
<summary>💡 Pista 3 — ¿por qué hace falta collect()?</summary>
Sin `collect()`, el resultado es una referencia perezosa. Con `collect()`,
Spark ejecuta todas las operaciones acumuladas y envía el resultado (pequeño)
a R como un tibble normal.
</details>
</div>


::: {.ejercicio}
**Pregunta de reflexión 1.1** (escribe tu respuesta debajo)

¿Qué pasaría si hicieras `collect()` justo después de `vuelos_sp` (antes
del `group_by`)? ¿Funcionaría? ¿Sería buena idea?
:::

> *Tu respuesta aquí:*
>
>


::: {.ejercicio}
**Pregunta de reflexión 1.2** (escribe tu respuesta debajo)

Mira el resultado de `sdf_schema(vuelos_sp)`. ¿Hay alguna columna cuyo tipo
te sorprenda? ¿Ha acertado Spark con la inferencia?
:::

> *Tu respuesta aquí:*
>
>


# RETO 2 — Transformaciones en Spark {#reto2}

## Objetivo

Crear columnas derivadas usando `mutate()` y `case_when()` dentro de Spark,
agregar por múltiples variables, y visualizar los resultados con ggplot2.

## Teoría: mutate en Spark vs en R

`mutate()` funciona casi igual que en dplyr local, con una diferencia
importante:

::: {.concepto}
**Solo puedes usar funciones que Spark sepa traducir.**

La mayoría de funciones de dplyr y operadores de R están traducidas:
`case_when`, `if_else`, `between`, `coalesce`, operadores aritméticos,
`substr`, `nchar`, `tolower`, `toupper`, etc.

Lo que **no** funciona directamente: funciones de paquetes de R que Spark
no conoce (por ejemplo, `lubridate::ymd()` o funciones propias que tú definas).
Para esos casos existen alternativas, pero no las necesitamos hoy.
:::

Ejemplo de `case_when` en Spark:

```{r}
# Ejemplo — solo para leer, no ejecutar aún
tabla_spark |>
  mutate(
    categoria = case_when(
      valor < 10  ~ "bajo",
      valor < 50  ~ "medio",
      TRUE        ~ "alto"       # TRUE actúa como "else"
    )
  )
```

::: {.alerta}
**Error frecuente con `case_when` en Spark**: todas las ramas deben devolver
el **mismo tipo**. Si una rama devuelve `"texto"` y otra devuelve `42`,
Spark dará un error. Esto es más estricto que en R local.
:::


## Teoría: `compute()` — materializar tablas intermedias

Cuando encadenas muchas transformaciones, Spark las acumula pero no las ejecuta.
Si después usas el resultado varias veces, Spark recalcularía todo desde cero
cada vez. Para evitarlo, puedes materializar una tabla intermedia con `compute()`:

```{r}
# Ejemplo conceptual
resultado_intermedio <- tabla_spark |>
  filter(...) |>
  mutate(...) |>
  compute("nombre_tabla_en_spark")   # <-- ejecuta y guarda en Spark

# Ahora resultado_intermedio está materializado.
# Las siguientes operaciones parten de aquí, sin recalcular lo anterior.
```

```
                          collect()             compute()
¿Dónde queda el          En R                  En Spark
resultado?               (como tibble)         (como tabla Spark)

¿Cuándo usarlo?          Al final, cuando      En pasos intermedios
                         el resultado es       que se reutilizan
                         pequeño               varias veces
```


## Ejercicios del Reto 2

::: {.ejercicio}
**Ejercicio 2.1 — Filtrar y transformar**

1. Filtra solo vuelos no cancelados (`cancelado == 0`)
2. Crea una columna `franja_horaria` basada en `hora_prog`:
   - `hora_prog < 7` → `"madrugada"`
   - `hora_prog < 13` → `"mañana"`
   - `hora_prog < 20` → `"tarde"`
   - resto → `"noche"`
3. Crea una columna `ingreso_estimado` = `pasajeros * precio_medio`
4. Materializa el resultado con `compute()`
:::

```{r}
#| label: reto2-ej1

vuelos_enriquecidos <- vuelos_sp |>
  filter(cancelado == 0) |>
  mutate(
    franja_horaria = case_when(
      hora_prog < 7  ~ "madrugada",
      hora_prog < 13 ~ "mañana",
      hora_prog < 20 ~ "tarde",
      TRUE ~ "noche"
    ),
    ingreso_estimado = pasajeros * precio_medio
  ) |>
  compute("vuelos_enriquecidos")

# Verificar: mira unas cuantas filas
vuelos_enriquecidos |>
  select(aerolinea, hora_prog, franja_horaria, ingreso_estimado) |>
  head(5) |>
  collect()
```

<div class="pista">
<details>
<summary>💡 Pista</summary>
El filtro es `cancelado == 0`. Las condiciones del `case_when` siguen la
estructura `hora_prog < 7 ~ "madrugada"`. El ingreso es una multiplicación
directa de dos columnas.
</details>
</div>


::: {.ejercicio}
**Ejercicio 2.2 — Ingreso total por aerolínea y franja horaria**

Agrupa por `aerolinea` y `franja_horaria` y calcula:

- `n_vuelos`: conteo
- `ingreso_total`: suma de `ingreso_estimado`
- `ingreso_medio`: media de `ingreso_estimado`

Ordena por aerolínea y luego por ingreso total descendente.
:::

```{r}
#| label: reto2-ej2

ingresos <- vuelos_enriquecidos |>
  group_by(aerolinea, franja_horaria) |>
  summarise(
    n_vuelos      = n(),
    ingreso_total = sum(ingreso_estimado, na.rm = T),
    ingreso_medio = mean(ingreso_estimado, na.rm = T)
  ) |>
  arrange(aerolinea, desc(ingreso_total)) |>
  collect()

ingresos
```

<div class="pista">
<details>
<summary>💡 Pista</summary>
`sum(ingreso_estimado, na.rm = TRUE)` para la suma total.
Para ordenar: `arrange(aerolinea, desc(ingreso_total))`.
</details>
</div>


::: {.ejercicio}
**Ejercicio 2.3 — Visualización**

Crea un gráfico de barras con ggplot2 mostrando el ingreso total por franja
horaria, diferenciando por aerolínea con colores. Recuerda que ggplot solo
funciona con datos en R (el resultado del `collect()`).
:::

```{r}
#| label: reto2-ej3

ggplot(ingresos, aes(x = aerolinea, y = ingreso_total, fill = franja_horaria)) +
  geom_col(position = "dodge") +
  labs(
    title = "Ingreso estimado por aerolínea y franja horaria",
    x     = "Aerolinea",
    y     = "Ingresos total"
  ) +
  theme_minimal()
```

<div class="pista">
<details>
<summary>💡 Pista</summary>
El primer argumento de `ggplot()` es el tibble `ingresos` (ya está en R).
En `aes()`: x es `franja_horaria`, y es `ingreso_total`, fill es `aerolinea`.
</details>
</div>


::: {.ejercicio}
**Pregunta de reflexión 2.1** (escribe tu respuesta debajo)

En el ejercicio 2.1 usamos `compute()` al final. ¿Qué habría pasado si
hubiéramos usado `collect()` en vez de `compute()`? ¿Podríamos haber
hecho el ejercicio 2.2 de la misma forma?

:::

> *Tu respuesta aquí:*
> `compute()` guarda la tabla en la base de datos y se sigue trabajando desde allí, `collect()` trae los datos a R. 
>


# RETO 3 — Funciones de ventana {#reto3}

## Objetivo

Usar funciones de ventana para calcular rankings y comparaciones fila a fila
dentro de grupos, sin colapsar las filas.

## Teoría: ¿qué es una función de ventana?

::: {.concepto}
**`summarise` vs función de ventana**

Ya conoces el patrón `group_by() |> summarise()`: colapsa muchas filas en una
por grupo.

Una **función de ventana** usa `group_by() |> mutate()`: calcula un valor
para cada fila basándose en su grupo, **pero sin eliminar filas**.

```
Datos originales:         Con summarise:         Con ventana (mutate):
┌────────┬───────┐        ┌────────┬──────┐      ┌────────┬───────┬──────┐
│ grupo  │ valor │        │ grupo  │ media│      │ grupo  │ valor │ media│
├────────┼───────┤        ├────────┼──────┤      ├────────┼───────┼──────┤
│ A      │ 10    │        │ A      │ 20   │      │ A      │ 10    │ 20   │
│ A      │ 30    │  ───▶  │ B      │ 5    │      │ A      │ 30    │ 20   │
│ B      │ 5     │        └────────┴──────┘      │ B      │ 5     │ 5    │
└────────┴───────┘        (2 filas)              └────────┴───────┴──────┘
                                                  (3 filas, una media por grupo
                                                   pegada a cada fila)
```
:::

### Funciones de ventana más comunes

```
Función           ¿Qué hace?                              Ejemplo
─────────────────────────────────────────────────────────────────────
min_rank()        Ranking con huecos en empates            1, 2, 2, 4
dense_rank()      Ranking sin huecos en empates            1, 2, 2, 3
row_number()      Ranking sin empates (desempate arbitr.)  1, 2, 3, 4
lag(col, n)       Valor de la fila n posiciones atrás      fila anterior
lead(col, n)      Valor de la fila n posiciones adelante   fila siguiente
mean(), sum()     Agregación de grupo pegada a cada fila   media del grupo
```

### Ejemplo completo

```{r}
# Ejemplo — lee y entiende antes de hacer los ejercicios

# Pregunta: para cada aerolínea, ¿cuál es la media de retraso
# y cuánto se desvía cada vuelo de esa media?

ejemplo_ventana <- vuelos_enriquecidos |>
  group_by(aerolinea) |>
  mutate(
    media_aerolinea = mean(retraso_min, na.rm = TRUE),
    desviacion      = retraso_min - media_aerolinea
  ) |>
  ungroup()

# Cada vuelo conserva su fila, pero ahora tiene pegada la media de su grupo.
ejemplo_ventana |>
  select(vuelo_id, aerolinea, retraso_min, media_aerolinea, desviacion) |>
  head(8) |>
  collect()
```

::: {.alerta}
**No olvides `ungroup()`** después de usar funciones de ventana. Si no lo
haces, las operaciones posteriores seguirán agrupadas y pueden dar resultados
inesperados.
:::


## Ejercicios del Reto 3

::: {.ejercicio}
**Ejercicio 3.1 — Ranking de aeropuertos por aerolínea**

Queremos saber, para cada aerolínea, cuáles son sus aeropuertos de origen
más frecuentes. Hazlo en dos pasos:

1. Cuenta vuelos por `(aerolinea, origen)` con `group_by` + `summarise`
2. Dentro de cada aerolínea, rankea los orígenes de mayor a menor volumen

Filtra solo los top 3 de cada aerolínea.
:::

```{r}
#| label: reto3-ej1

top3_origenes <- vuelos_enriquecidos |>
  # Paso 1: contar
  group_by(___, ___) |>
  summarise(n_vuelos = ___) |>

  # Paso 2: rankear dentro de cada aerolínea
  group_by(___) |>
  mutate(
    ranking = min_rank(___)
  ) |>
  ungroup() |>

  # Quedarnos solo con los top 3
  filter(___) |>
  arrange(aerolinea, ranking) |>
  collect()

top3_origenes
```

<div class="pista">
<details>
<summary>💡 Pista 1 — el ranking</summary>
Queremos que el origen con MÁS vuelos tenga ranking 1. Como `min_rank()` da
el 1 al valor más bajo, necesitamos `min_rank(desc(n_vuelos))`.
</details>
</div>

<div class="pista">
<details>
<summary>💡 Pista 2 — filtrar top 3</summary>
`filter(ranking <= 3)`
</details>
</div>


::: {.ejercicio}
**Ejercicio 3.2 — Desviación respecto al grupo**

Para cada vuelo (no cancelado), calcula:

- `media_grupo`: la media de `retraso_min` de su grupo `(aerolinea, franja_horaria)`
- `desviacion`: diferencia entre su retraso y la media del grupo
- `n_en_grupo`: cuántos vuelos hay en su grupo

Después, trae a R los 10 vuelos con mayor desviación positiva.
:::

```{r}
#| label: reto3-ej2

vuelos_con_desviacion <- vuelos_enriquecidos |>
  filter(!is.na(retraso_min)) |>
  group_by(___, ___) |>
  mutate(
    media_grupo = ___,
    desviacion  = ___,
    n_en_grupo  = ___
  ) |>
  ___()    # <-- no olvides desagrupar

# Top 10 con mayor desviación
top10 <- vuelos_con_desviacion |>
  arrange(___) |>
  select(vuelo_id, aerolinea, franja_horaria,
         retraso_min, media_grupo, desviacion) |>
  head(___) |>
  collect()

top10
```

<div class="pista">
<details>
<summary>💡 Pista</summary>
`media_grupo = mean(retraso_min, na.rm = TRUE)`. La desviación es
`retraso_min - media_grupo`. El conteo dentro de la ventana es `n()`.
Para los top 10: `arrange(desc(desviacion))` y `head(10)`.
</details>
</div>


::: {.ejercicio}
**Ejercicio 3.3 — Tendencia diaria con `lag()`**

Calcula el retraso medio diario por aerolínea. Luego, usando `lag()`, añade
una columna con el retraso del día anterior y otra con el cambio diario.
Visualiza la tendencia de una aerolínea con ggplot.
:::

```{r}
#| label: reto3-ej3

tendencia <- vuelos_enriquecidos |>
  # Paso 1: retraso medio por día y aerolínea
  group_by(aerolinea, ___) |>
  summarise(retraso_dia = mean(retraso_min, na.rm = TRUE)) |>

  # Paso 2: función de ventana con lag
  group_by(___) |>
  arrange(___) |>
  mutate(
    retraso_ayer  = lag(___, ___),
    cambio_diario = ___
  ) |>
  ungroup() |>
  collect()

# Visualización para la aerolínea "IB" (o la que prefieras)
tendencia |>
  filter(aerolinea == "___") |>
  ggplot(aes(x = fecha, y = retraso_dia)) +
  geom_line(alpha = 0.4) +
  geom_smooth(se = FALSE, color = "tomato") +
  labs(title = "Evolución del retraso medio diario",
       x = "Fecha", y = "Retraso medio (min)") +
  theme_minimal()
```

<div class="pista">
<details>
<summary>💡 Pista</summary>
El `lag` se aplica sobre `retraso_dia` con desplazamiento `1`:
`lag(retraso_dia, 1)`. El cambio diario es `retraso_dia - retraso_ayer`.
Agrupa por `aerolinea` y ordena por `fecha` antes de aplicar `lag`.
</details>
</div>


::: {.ejercicio}
**Pregunta de reflexión 3.1** (escribe tu respuesta debajo)

¿Por qué es importante el `arrange(fecha)` antes del `lag()`? ¿Qué pasaría
si no ordenamos?
:::

> *Tu respuesta aquí:*
>
>


# RETO 4 — Modelo predictivo {#reto4}

## Objetivo

Entrenar un modelo de clasificación (regresión logística) para predecir
si un vuelo será cancelado, usando la librería MLlib de Spark a través
de sparklyr.

## Teoría: Machine Learning en Spark

::: {.concepto}
**¿Por qué ML en Spark y no en R directamente?**

Con 500.000 filas, R podría manejar los datos sin problema. Pero en
producción, los datasets pueden tener cientos de millones de filas. Spark
MLlib permite entrenar modelos **sin que los datos salgan del cluster**:
R da las instrucciones, Spark hace el trabajo pesado.
:::

### El flujo de ML en sparklyr tiene 5 pasos

```
Datos ──▶ Preparar features ──▶ Dividir train/test ──▶ Entrenar ──▶ Evaluar
            │                       │                      │           │
            ▼                       ▼                      ▼           ▼
       ft_string_indexer      sdf_random_split      ml_logistic_    ml_binary_
       ft_vector_assembler                          regression      classification_
                                                                    evaluator
```

### Paso clave: preparar features

Spark MLlib necesita que **todas** las variables predictoras estén empaquetadas
en **una sola columna de tipo vector**. Esto requiere dos sub-pasos:

**Sub-paso A — Indexar las variables categóricas** con `ft_string_indexer()`:

Convierte strings a números (la categoría más frecuente recibe 0, la siguiente 1, etc.).

```
"IB" → 0,   "VY" → 1,   "FR" → 2,   "UX" → 3 ...
```

**Sub-paso B — Ensamblar todo** con `ft_vector_assembler()`:

Combina todas las columnas numéricas (las indexadas + las que ya eran numéricas)
en una sola columna `features` de tipo vector.

```
aerolinea_idx=0, franja_idx=2, precio_medio=120.5  →  features=[0, 2, 120.5]
```

### Ejemplo visual completo

```
Tabla original:           Tras indexar:              Tras ensamblar:
┌──────┬───────┬───────┐  ┌──────┬─────┬───────┐    ┌──────────────────┐
│ aerol│franja │precio │  │a_idx │f_idx│precio │    │ features         │
├──────┼───────┼───────┤  ├──────┼─────┼───────┤    ├──────────────────┤
│ "IB" │"tarde"│120.5  │  │ 0    │ 2   │120.5  │    │ [0, 2, 120.5]   │
│ "VY" │"mañan"│ 85.0  │  │ 1    │ 1   │ 85.0  │    │ [1, 1, 85.0]    │
└──────┴───────┴───────┘  └──────┴─────┴───────┘    └──────────────────┘
```


## Ejercicios del Reto 4

::: {.ejercicio}
**Ejercicio 4.1 — Preparar la tabla para ML**

Partiendo de `vuelos_sp` (la tabla completa, con cancelados), crea una tabla
`vuelos_ml` que:

1. Filtre filas sin NAs en `retraso_min` y `precio_medio`
2. Cree la columna `franja_horaria` (como en el reto 2)
3. Seleccione solo las columnas necesarias: `cancelado`, `aerolinea`,
   `franja_horaria`, `origen`, `destino`, `precio_medio`
4. Materialice con `compute()`
:::

```{r}
#| label: reto4-ej1

vuelos_ml <- vuelos_sp |>
  filter(!is.na(___), !is.na(___)) |>
  mutate(
    franja_horaria = case_when(
      hora_prog < 7  ~ "madrugada",
      hora_prog < 13 ~ "mañana",
      hora_prog < 20 ~ "tarde",
      TRUE           ~ "noche"
    )
  ) |>
  select(___) |>
  compute("___")
```


::: {.ejercicio}
**Ejercicio 4.2 — Indexar y ensamblar features**

Aplica `ft_string_indexer()` a cada variable categórica y luego
`ft_vector_assembler()` para crear la columna `features`.
:::

```{r}
#| label: reto4-ej2

vuelos_preparados <- vuelos_ml |>
  ft_string_indexer("aerolinea",      "___") |>
  ft_string_indexer("franja_horaria", "___") |>
  ft_string_indexer("origen",         "___") |>
  ft_string_indexer("destino",        "___") |>
  ft_vector_assembler(
    input_cols = c("___", "___", "___", "___", "___"),
    output_col = "___"
  )
```

<div class="pista">
<details>
<summary>💡 Pista</summary>
La convención habitual es nombrar las columnas indexadas con sufijo `_idx`:
`aerolinea_idx`, `franja_idx`, `origen_idx`, `destino_idx`.
En `ft_vector_assembler`, `input_cols` recibe las 4 columnas indexadas más
`precio_medio`, y `output_col` es `"features"`.
</details>
</div>


::: {.ejercicio}
**Ejercicio 4.3 — Dividir en entrenamiento y test**

Usa `sdf_random_split()` con 70% entrenamiento y 30% test. Usa `seed = 42`
para reproducibilidad.
:::

```{r}
#| label: reto4-ej3

particiones <- vuelos_preparados |>
  sdf_random_split(___ = 0.7, ___ = 0.3, seed = ___)

train_sp <- particiones$___
test_sp  <- particiones$___

cat("Filas train:", sdf_nrow(train_sp), "\n")
cat("Filas test: ", sdf_nrow(test_sp), "\n")
```

<div class="pista">
<details>
<summary>💡 Pista</summary>
Los nombres de los elementos son los que tú elijas:
`sdf_random_split(training = 0.7, testing = 0.3, seed = 42)`.
Luego accedes con `particiones$training` y `particiones$testing`.
</details>
</div>


::: {.ejercicio}
**Ejercicio 4.4 — Entrenar regresión logística**

Entrena un modelo de regresión logística sobre el conjunto de entrenamiento.
La variable respuesta es `cancelado` y las features están en la columna
`features`.
:::

```{r}
#| label: reto4-ej4

modelo <- train_sp |>
  ml_logistic_regression(
    features_col = "___",
    label_col    = "___"
  )
```

<div class="pista">
<details>
<summary>💡 Pista</summary>
`features_col = "features"` y `label_col = "cancelado"`.
</details>
</div>


::: {.ejercicio}
**Ejercicio 4.5 — Predecir y evaluar**

1. Genera predicciones sobre el conjunto de test con `ml_predict()`
2. Calcula el AUC con `ml_binary_classification_evaluator()`
3. Construye una matriz de confusión agrupando por `cancelado` y `prediction`
:::

```{r}
#| label: reto4-ej5

# Predicciones
predicciones <- ml_predict(___, ___)

# AUC
auc <- ml_binary_classification_evaluator(
  ___,
  label_col   = "___",
  metric_name = "___"
)

cat("AUC:", round(auc, 4), "\n")

# Matriz de confusión
matriz <- predicciones |>
  group_by(___, ___) |>
  summarise(n = n()) |>
  collect()

matriz
```

<div class="pista">
<details>
<summary>💡 Pista</summary>
`ml_predict(modelo, test_sp)`. Para el evaluador: `label_col = "cancelado"`,
`metric_name = "areaUnderROC"`. La matriz agrupa por `cancelado` y `prediction`.
</details>
</div>


::: {.ejercicio}
**Pregunta de reflexión 4.1** (escribe tu respuesta debajo)

Si el 94% de los vuelos NO se cancelan, un modelo que prediga siempre
"no cancelado" tendría un accuracy del 94%. ¿Por qué el AUC es una
métrica más informativa que el accuracy en este caso?
:::

> *Tu respuesta aquí:*
>
>


# RETO 5 — Pipeline completo {#reto5}

## Objetivo

Encapsular todo el flujo (indexación + ensamblado + modelo) en un pipeline
único que se pueda guardar, cargar y aplicar a datos nuevos.

## Teoría: ¿qué es un pipeline?

::: {.concepto}
**Sin pipeline** (lo que hicimos en el Reto 4):

```
datos ──▶ ft_string_indexer (manual)
      ──▶ ft_string_indexer (manual)
      ──▶ ft_vector_assembler (manual)
      ──▶ ml_logistic_regression (manual)
```

Si llegan datos nuevos, hay que repetir cada paso en el orden correcto.

**Con pipeline**:

```
datos ──▶ [ pipeline ] ──▶ predicciones
           (contiene todos los pasos encapsulados)
```

Se entrena una vez con `ml_fit()` y se aplica a datos nuevos con
`ml_transform()`. Se guarda con `ml_save()` y se carga con `ml_load()`.
:::

### Las tres funciones clave

```
ml_pipeline(sc) |> ...   Define la secuencia de stages (aún no entrena nada)
ml_fit(pipeline, datos)  Entrena: ajusta indexadores + modelo con los datos
ml_transform(modelo, datos_nuevos)  Aplica el pipeline entrenado a datos nuevos
```


## Ejercicios del Reto 5

::: {.ejercicio}
**Ejercicio 5.1 — Definir el pipeline**

Crea un pipeline que contenga, en este orden:

1. Cuatro `ft_string_indexer` (uno por variable categórica)
2. Un `ft_vector_assembler`
3. Un `ml_logistic_regression`
:::

```{r}
#| label: reto5-ej1

mi_pipeline <- ml_pipeline(___) |>
  ft_string_indexer(input_col = "aerolinea",      output_col = "aerolinea_idx") |>
  ft_string_indexer(input_col = "___",            output_col = "___") |>
  ft_string_indexer(input_col = "___",            output_col = "___") |>
  ft_string_indexer(input_col = "___",            output_col = "___") |>
  ft_vector_assembler(
    input_cols = c("aerolinea_idx", "franja_idx",
                   "origen_idx", "destino_idx", "precio_medio"),
    output_col = "features"
  ) |>
  ml_logistic_regression(
    features_col = "features",
    label_col    = "___"
  )
```

<div class="pista">
<details>
<summary>💡 Pista</summary>
`ml_pipeline(sc)` recibe la conexión. Luego encadena los mismos pasos del
Reto 4, pero dentro del pipeline. `label_col = "cancelado"`.
</details>
</div>


::: {.ejercicio}
**Ejercicio 5.2 — Entrenar el pipeline**

Usa `ml_fit()` para entrenar el pipeline con los datos de entrenamiento.
:::

```{r}
#| label: reto5-ej2

# Usamos las mismas particiones del Reto 4
pipeline_entrenado <- ml_fit(___, ___)
```

<div class="pista">
<details>
<summary>💡 Pista</summary>
`ml_fit(mi_pipeline, train_sp)`. Recuerda: `train_sp` debe tener las columnas
originales (antes de indexar), porque el pipeline se encarga de todo.

**Importante**: si en el Reto 4 dividiste los datos DESPUÉS de indexar, aquí
necesitas dividirlos ANTES. Rehaz la partición sobre `vuelos_ml` directamente.
</details>
</div>


::: {.ejercicio}
**Ejercicio 5.3 — Predecir y evaluar**

Aplica el pipeline entrenado al conjunto de test con `ml_transform()` y
calcula el AUC.
:::

```{r}
#| label: reto5-ej3

predicciones_pipe <- ml_transform(___, ___)

auc_pipe <- ml_binary_classification_evaluator(
  ___,
  label_col   = "cancelado",
  metric_name = "areaUnderROC"
)

cat("AUC del pipeline:", round(auc_pipe, 4), "\n")
```


::: {.ejercicio}
**Ejercicio 5.4 — Guardar y recargar el pipeline**

Guarda el pipeline entrenado en disco, vuélvelo a cargar y verifica que
el AUC es idéntico.
:::

```{r}
#| label: reto5-ej4

# Guardar
ml_save(___, "modelo_cancelaciones", overwrite = TRUE)

# Cargar en una variable nueva
pipeline_recargado <- ml_load(___, "modelo_cancelaciones")

# Verificar
pred_recargado <- ml_transform(___, test_sp)

auc_recargado <- ml_binary_classification_evaluator(
  pred_recargado,
  label_col   = "cancelado",
  metric_name = "areaUnderROC"
)

cat("AUC original: ", round(auc_pipe, 4), "\n")
cat("AUC recargado:", round(auc_recargado, 4), "\n")
```

<div class="pista">
<details>
<summary>💡 Pista</summary>
`ml_save(pipeline_entrenado, ...)` y `ml_load(sc, ...)`. El segundo argumento
de `ml_load` es la conexión a Spark.
</details>
</div>


::: {.ejercicio}
**Ejercicio 5.5 — Reflexión final** (escribe tu respuesta debajo)

Imagina que en vez de 500.000 vuelos tuvieras 500 millones. Escribe un
párrafo para cada una de estas preguntas:

1. ¿Qué cambiarías en la configuración de `spark_connect()`?
2. ¿Seguirías usando un CSV o elegirías otro formato? ¿Por qué?
3. ¿Qué ventaja tiene tener el modelo en un pipeline guardable frente a
   tener los pasos sueltos?
4. ¿Cómo afecta el desbalanceo de clases (pocos cancelados) al modelo
   y qué estrategias se podrían aplicar?
:::

> *Tu respuesta aquí:*
>
>


# Cierre

No olvides desconectar Spark al terminar:

```{r}
#| label: cierre

spark_disconnect(sc)
cat("✅ Sesión cerrada\n")
```


## Checklist de entrega

Antes de enviar tu `.qmd` renderizado, verifica:

- [ ] Todos los bloques de código se ejecutan sin errores
- [ ] Los huecos `___` están reemplazados por código real
- [ ] Las preguntas de reflexión tienen respuestas escritas por ti
- [ ] La sesión de Spark se cierra al final
- [ ] El documento se renderiza correctamente a HTML





git commit -m "comentario"
git push origin alumno/Lola-Velasco
