---
title: "Taller: Big Data con sparklyr"
subtitle: "De dplyr a Spark sin salir de R"
author: "MГЎster en Data Science"
date: today
lang: es
format:
  html:
    toc: true
    toc-depth: 3
    toc-location: left
    number-sections: true
    code-fold: false
    code-tools: true
    theme: flatly
    highlight-style: github
    self-contained: true
    embed-resources: true
  typst:
    toc: true
    toc-depth: 3
    fig-format: png
    #mainfont: "DejaVu Sans"
    keep-typ: true
execute:
  eval: false
  echo: true
  warning: false
  message: false
---

```{=typst}
#show "вҳҗ": box(width: 0.75em, height: 0.75em, baseline: 0.15em, stroke: 0.5pt + black)
#show "вҳ‘": box(width: 0.75em, height: 0.75em, baseline: 0.15em, stroke: 0.5pt + black,
  place(center + horizon, text(size: 0.6em)[вң“]))
```


```{css, echo=FALSE}
/* Estilos para huecos y pistas */
.hueco code {
  background-color: #fff3cd;
  border: 2px dashed #ffc107;
  padding: 2px 6px;
  border-radius: 4px;
  font-weight: bold;
}
.pista {
  background-color: #e8f4f8;
  border-left: 4px solid #17a2b8;
  padding: 12px 16px;
  margin: 12px 0;
  border-radius: 0 8px 8px 0;
}
.pista summary {
  cursor: pointer;
  font-weight: bold;
  color: #17a2b8;
}
.concepto {
  background-color: #f0f7ee;
  border-left: 4px solid #28a745;
  padding: 12px 16px;
  margin: 12px 0;
  border-radius: 0 8px 8px 0;
}
.alerta {
  background-color: #fef0f0;
  border-left: 4px solid #dc3545;
  padding: 12px 16px;
  margin: 12px 0;
  border-radius: 0 8px 8px 0;
}
.ejercicio {
  background-color: #fff8e1;
  border: 2px solid #ffc107;
  padding: 16px;
  margin: 16px 0;
  border-radius: 8px;
}
```


# Antes de empezar

## ВҝQuГ© vamos a hacer hoy?

Vamos a analizar un dataset de **500.000 vuelos** usando **sparklyr**, la
interfaz de R para Apache Spark. Al final del taller habrГЎs recorrido el ciclo
completo: desde la conexiГіn a Spark hasta guardar un modelo predictivo
reutilizable.

**Lo que ya sabes** y vas a reutilizar:

- `dplyr`: `filter()`, `mutate()`, `group_by()`, `summarise()`, `arrange()`
- Operadores lГіgicos y `case_when()`
- VisualizaciГіn con `ggplot2`

**Lo nuevo** que vas a aprender:

- Conectar R a Spark y entender quГ© ocurre por debajo
- Trabajar con datos que **no caben en la memoria de R**
- Funciones de ventana (window functions)
- Entrenar modelos de machine learning distribuidos
- Construir pipelines reproducibles


## InstalaciГіn y verificaciГіn

Ejecuta este bloque para comprobar que todo estГЎ listo. Si algГәn paso falla,
avisa al profesor antes de continuar.

```{r}
#| label: setup
#| eval: true

# Instalar sparklyr si no estГЎ disponible
if (!requireNamespace("sparklyr", quietly = TRUE)) {
  install.packages("sparklyr")
}

library(sparklyr)
library(dplyr)
library(ggplot2)

# Verificar que Spark estГЎ instalado localmente
if (nrow(spark_installed_versions()) == 0) {
  message("Instalando Spark (solo la primera vez, tarda ~2 min)...")
  spark_install(version = "3.5")
}

# Verificar que el archivo de datos existe
stopifnot(
  "No se encuentra el archivo de datos. AsegГәrate de tener 'data/vuelos_2024.csv'" =
    file.exists("data/vuelos_2024.csv")
)

cat("вң… Todo listo para empezar\n")
```


## La idea clave: evaluaciГіn perezosa

::: {.concepto}
**Concepto fundamental вҖ” lГ©elo antes de escribir cГіdigo**

Cuando trabajas con dplyr sobre un data.frame normal, cada operaciГіn se ejecuta
inmediatamente. Si escribes `filter(df, x > 5)`, R filtra las filas al instante.

Con sparklyr es diferente. Cuando escribes `filter(tabla_spark, x > 5)`, **no
ocurre nada todavГӯa**. R simplemente toma nota de lo que quieres hacer y lo
apunta en un "plan de ejecuciГіn". Spark solo ejecuta el plan cuando le pides
un resultado concreto:

| AcciГіn           | ВҝQuГ© hace?                                              |
|------------------|----------------------------------------------------------|
| `collect()`      | Ejecuta y trae el resultado a R como tibble              |
| `compute("nombre")` | Ejecuta y guarda el resultado en Spark como tabla    |
| `head(n)`        | Ejecuta y trae solo las primeras n filas a R             |
| `sdf_nrow()`     | Ejecuta y devuelve el conteo                             |
| `print` / ver    | Ejecuta y muestra una muestra pequeГұa                    |

**Regla de oro**: filtra, transforma y agrega dentro de Spark. Trae a R solo
el resultado final (que deberГӯa ser pequeГұo).
:::

Para entender la diferencia visualmente, piensa en estos dos flujos:

```
dplyr normal:    datos_R в”Җв”Җв–¶ filter в”Җв”Җв–¶ resultado_R в”Җв”Җв–¶ summarise в”Җв”Җв–¶ resultado_R
                 (todo en la memoria de R, cada paso se ejecuta al instante)

sparklyr:        datos_Spark в”Җв”Җв–¶ filter в”Җв”Җв–¶ [plan] в”Җв”Җв–¶ summarise в”Җв”Җв–¶ [plan]
                 ...y solo cuando haces collect()... в”Җв”Җв–¶ resultado_R
                 (los datos nunca salen de Spark hasta el collect final)
```


# RETO 1 вҖ” ConexiГіn y exploraciГіn {#reto1}

## Objetivo

Conectarte a Spark, cargar el dataset de vuelos y responder tres preguntas
bГЎsicas usando las funciones de sparklyr equivalentes a las que ya conoces
de dplyr.

## TeorГӯa: conectar y cargar datos

Para conectar R con Spark usamos `spark_connect()`. En este taller usamos
modo **local** (Spark corre en tu mГЎquina), pero en producciГіn el parГЎmetro
`master` apuntarГӯa a un cluster remoto.

```{r}
# Ejemplo вҖ” no modificar, solo ejecutar
sc <- spark_connect(master = "local")

## Cargar la tabla guardada previamente
#vuelos_sp <- spark_read_parquet(sc, name = "vuelos_sp", path = "data/vuelos_sp.parquet")
```

`sc` es nuestro objeto de conexiГіn. Lo usaremos en todo el taller.

Para cargar un CSV en Spark (no en R):

```{r}
# Ejemplo вҖ” no modificar, solo ejecutar
vuelos_sp <- spark_read_csv(
  sc,
  name    = "vuelos",
  path    = "data/vuelos_2024.csv",
  header  = TRUE,
  #infer_schema = TRUE
  columns = c("vuelo_id"="integer",
              "aerolinea"="character",
              "origen"="character",
              "destino"="character",
              "fecha"="date",
              "hora_prog"="double",
              "retraso_min"="double",
              "pasajeros"="integer",
              "precio_medio"="double",
              "cancelado"="integer")
)
```

FГӯjate en que `vuelos_sp` **no es un data.frame**. Es una referencia a una
tabla que vive en la memoria de Spark. Puedes comprobarlo:

```{r}
class(vuelos_sp)       # "tbl_spark"
class(iris)            # "data.frame"
```

Para ver quГ© tipos de columna ha inferido Spark:

```{r}
sdf_schema(vuelos_sp)
```

::: {.alerta}
**Error frecuente**: si Spark no encuentra el CSV, revisa que la ruta es
relativa al directorio de trabajo de R. Usa `getwd()` para comprobarlo
y `setwd()` para cambiarlo si es necesario.
:::


## Ejercicios del Reto 1

::: {.ejercicio}
**Ejercicio 1.1 вҖ” ВҝCuГЎntas filas tiene el dataset?**

Usa la funciГіn `sdf_nrow()` para contar las filas totales.
:::

```{r}
#| label: reto1-ej1

n_total <- sdf_nrow(vuelos_sp)

cat("Total de vuelos:", n_total, "\n")
```

<div class="pista">
<details>
<summary>рҹ’Ў Pista</summary>
`sdf_nrow()` recibe una tabla Spark y devuelve un nГәmero. Es el equivalente
a `nrow()` para data.frames, pero funciona con datos en Spark.
</details>
</div>


::: {.ejercicio}
**Ejercicio 1.2 вҖ” ВҝCuГЎntos vuelos cancelados hay?**

Filtra los vuelos donde `cancelado == 1` y cuenta cuГЎntos son.
Calcula tambiГ©n el porcentaje sobre el total.
:::

```{r}
#| label: reto1-ej2

n_cancelados <- vuelos_sp |>
  filter(cancelado == 1) |>
  sdf_nrow()

cat("Vuelos cancelados:", n_cancelados, "\n")
cat("Porcentaje:", round(n_cancelados / n_total * 100, 2), "%\n")
```

<div class="pista">
<details>
<summary>рҹ’Ў Pista</summary>
El filtro es idГ©ntico a como lo harГӯas en dplyr: `cancelado == 1`.
Para el porcentaje, divide `n_cancelados` entre `n_total`.
</details>
</div>


::: {.ejercicio}
**Ejercicio 1.3 вҖ” Retraso medio por aerolГӯnea**

Agrupa por `aerolinea` y calcula:

- `n_vuelos`: nГәmero de vuelos
- `retraso_medio`: media de `retraso_min`
- `pct_cancelado`: porcentaje de cancelaciГіn (media de `cancelado` Г— 100)

Ordena de mayor a menor retraso medio. **No olvides `collect()` al final.**
:::

```{r}
#| label: reto1-ej3

resumen_aerolineas <- vuelos_sp |>
  group_by(aerolinea) |>
  summarise(
    n_vuelos      = n(),
    retraso_medio = mean(retraso_min, na.rm = T),
    pct_cancelado = mean(cancelado, na.rm = T) * 100
  ) |>
  arrange(desc(retraso_medio)) |>
  collect()     # <-- traer resultado a R

resumen_aerolineas
```

<div class="pista">
<details>
<summary>рҹ’Ў Pista 1 вҖ” funciones de agregaciГіn</summary>
`n()` cuenta filas, `mean(columna, na.rm = TRUE)` calcula la media.
Para el porcentaje de cancelaciГіn: `mean(cancelado, na.rm = TRUE) * 100`.
</details>
</div>

<div class="pista">
<details>
<summary>рҹ’Ў Pista 2 вҖ” ordenar de mayor a menor</summary>
`arrange(desc(retraso_medio))` ordena de mayor a menor.
</details>
</div>

<div class="pista">
<details>
<summary>рҹ’Ў Pista 3 вҖ” Вҝpor quГ© hace falta collect()?</summary>
Sin `collect()`, el resultado es una referencia perezosa. Con `collect()`,
Spark ejecuta todas las operaciones acumuladas y envГӯa el resultado (pequeГұo)
a R como un tibble normal.
</details>
</div>


::: {.ejercicio}
**Pregunta de reflexiГіn 1.1** (escribe tu respuesta debajo)

ВҝQuГ© pasarГӯa si hicieras `collect()` justo despuГ©s de `vuelos_sp` (antes
del `group_by`)? ВҝFuncionarГӯa? ВҝSerГӯa buena idea?
:::

> *Tu respuesta aquГӯ:*
> ljsljflsj fl
>


::: {.ejercicio}
**Pregunta de reflexiГіn 1.2** (escribe tu respuesta debajo)

Mira el resultado de `sdf_schema(vuelos_sp)`. ВҝHay alguna columna cuyo tipo
te sorprenda? ВҝHa acertado Spark con la inferencia?
:::

> *Tu respuesta aquГӯ:*
>
>


# RETO 2 вҖ” Transformaciones en Spark {#reto2}

## Objetivo

Crear columnas derivadas usando `mutate()` y `case_when()` dentro de Spark,
agregar por mГәltiples variables, y visualizar los resultados con ggplot2.

## TeorГӯa: mutate en Spark vs en R

`mutate()` funciona casi igual que en dplyr local, con una diferencia
importante:

::: {.concepto}
**Solo puedes usar funciones que Spark sepa traducir.**

La mayorГӯa de funciones de dplyr y operadores de R estГЎn traducidas:
`case_when`, `if_else`, `between`, `coalesce`, operadores aritmГ©ticos,
`substr`, `nchar`, `tolower`, `toupper`, etc.

Lo que **no** funciona directamente: funciones de paquetes de R que Spark
no conoce (por ejemplo, `lubridate::ymd()` o funciones propias que tГә definas).
Para esos casos existen alternativas, pero no las necesitamos hoy.
:::

Ejemplo de `case_when` en Spark:

```{r}
# Ejemplo вҖ” solo para leer, no ejecutar aГәn
tabla_spark |>
  mutate(
    categoria = case_when(
      valor < 10  ~ "bajo",
      valor < 50  ~ "medio",
      TRUE        ~ "alto"       # TRUE actГәa como "else"
    )
  )
```

::: {.alerta}
**Error frecuente con `case_when` en Spark**: todas las ramas deben devolver
el **mismo tipo**. Si una rama devuelve `"texto"` y otra devuelve `42`,
Spark darГЎ un error. Esto es mГЎs estricto que en R local.
:::


## TeorГӯa: `compute()` вҖ” materializar tablas intermedias

Cuando encadenas muchas transformaciones, Spark las acumula pero no las ejecuta.
Si despuГ©s usas el resultado varias veces, Spark recalcularГӯa todo desde cero
cada vez. Para evitarlo, puedes materializar una tabla intermedia con `compute()`:

```{r}
# Ejemplo conceptual
resultado_intermedio <- tabla_spark |>
  filter(...) |>
  mutate(...) |>
  compute("nombre_tabla_en_spark")   # <-- ejecuta y guarda en Spark

# Ahora resultado_intermedio estГЎ materializado.
# Las siguientes operaciones parten de aquГӯ, sin recalcular lo anterior.
```

```
                          collect()             compute()
ВҝDГіnde queda el          En R                  En Spark
resultado?               (como tibble)         (como tabla Spark)

ВҝCuГЎndo usarlo?          Al final, cuando      En pasos intermedios
                         el resultado es       que se reutilizan
                         pequeГұo               varias veces
```


## Ejercicios del Reto 2

::: {.ejercicio}
**Ejercicio 2.1 вҖ” Filtrar y transformar**

1. Filtra solo vuelos no cancelados (`cancelado == 0`)
2. Crea una columna `franja_horaria` basada en `hora_prog`:
   - `hora_prog < 7` вҶ’ `"madrugada"`
   - `hora_prog < 13` вҶ’ `"maГұana"`
   - `hora_prog < 20` вҶ’ `"tarde"`
   - resto вҶ’ `"noche"`
3. Crea una columna `ingreso_estimado` = `pasajeros * precio_medio`
4. Materializa el resultado con `compute()`
:::

```{r}
#| label: reto2-ej1

vuelos_enriquecidos <- vuelos_sp |>
  filter(cancelado == 0) |>
  mutate(
    franja_horaria = case_when(
      hora_prog < 7 ~ "madrugada",
      hora_prog < 13 ~ "maГұana",
      hora_prog < 20 ~ "tarde",
      TRUE ~ "noche"
    ),
    ingreso_estimado = pasajeros * precio_medio
  ) |>
  compute("vuelos_enriquecidos")

# Verificar: mira unas cuantas filas
vuelos_enriquecidos |>
  select(aerolinea, hora_prog, franja_horaria, ingreso_estimado) |>
  head(5) |>
  collect()
```

<div class="pista">
<details>
<summary>рҹ’Ў Pista</summary>
El filtro es `cancelado == 0`. Las condiciones del `case_when` siguen la
estructura `hora_prog < 7 ~ "madrugada"`. El ingreso es una multiplicaciГіn
directa de dos columnas.
</details>
</div>


::: {.ejercicio}
**Ejercicio 2.2 вҖ” Ingreso total por aerolГӯnea y franja horaria**

Agrupa por `aerolinea` y `franja_horaria` y calcula:

- `n_vuelos`: conteo
- `ingreso_total`: suma de `ingreso_estimado`
- `ingreso_medio`: media de `ingreso_estimado`

Ordena por aerolГӯnea y luego por ingreso total descendente.
:::

```{r}
#| label: reto2-ej2

ingresos <- vuelos_enriquecidos |>
  group_by(aerolinea, franja_horaria) |>
  summarise(
    n_vuelos      = n(),
    ingreso_total = sum(ingreso_estimado, na.rm = T),
    ingreso_medio = mean(ingreso_estimado, na.rm = T)
  ) |>
  arrange(aerolinea, desc(ingreso_total)) |>
  collect()

ingresos
```

<div class="pista">
<details>
<summary>рҹ’Ў Pista</summary>
`sum(ingreso_estimado, na.rm = TRUE)` para la suma total.
Para ordenar: `arrange(aerolinea, desc(ingreso_total))`.
</details>
</div>


::: {.ejercicio}
**Ejercicio 2.3 вҖ” VisualizaciГіn**

Crea un grГЎfico de barras con ggplot2 mostrando el ingreso total por franja
horaria, diferenciando por aerolГӯnea con colores. Recuerda que ggplot solo
funciona con datos en R (el resultado del `collect()`).
:::

```{r}
#| label: reto2-ej3

ggplot(ingresos, aes(x = aerolinea, y = ingreso_total, fill = franja_horaria)) +
  geom_col(position = "dodge") +
  labs(
    title = "Ingreso estimado por aerolГӯnea y franja horaria",
    x     = "Aerolinea",
    y     = "Ingreso total"
  ) +
  theme_minimal()
```

<div class="pista">
<details>
<summary>рҹ’Ў Pista</summary>
El primer argumento de `ggplot()` es el tibble `ingresos` (ya estГЎ en R).
En `aes()`: x es `franja_horaria`, y es `ingreso_total`, fill es `aerolinea`.
</details>
</div>


::: {.ejercicio}
**Pregunta de reflexiГіn 2.1** (escribe tu respuesta debajo)

En el ejercicio 2.1 usamos `compute()` al final. ВҝQuГ© habrГӯa pasado si
hubiГ©ramos usado `collect()` en vez de `compute()`? ВҝPodrГӯamos haber
hecho el ejercicio 2.2 de la misma forma?
:::

> *Tu respuesta aquГӯ:*
>
> ajsdlkfjasldj flsk 


# RETO 3 вҖ” Funciones de ventana {#reto3}

## Objetivo

Usar funciones de ventana para calcular rankings y comparaciones fila a fila
dentro de grupos, sin colapsar las filas.

## TeorГӯa: ВҝquГ© es una funciГіn de ventana?

::: {.concepto}
**`summarise` vs funciГіn de ventana**

Ya conoces el patrГіn `group_by() |> summarise()`: colapsa muchas filas en una
por grupo.

Una **funciГіn de ventana** usa `group_by() |> mutate()`: calcula un valor
para cada fila basГЎndose en su grupo, **pero sin eliminar filas**.

```
Datos originales:         Con summarise:         Con ventana (mutate):
в”Ңв”Җв”Җв”Җв”Җв”Җв”Җв”Җв”Җв”¬в”Җв”Җв”Җв”Җв”Җв”Җв”Җв”җ        в”Ңв”Җв”Җв”Җв”Җв”Җв”Җв”Җв”Җв”¬в”Җв”Җв”Җв”Җв”Җв”Җв”җ      в”Ңв”Җв”Җв”Җв”Җв”Җв”Җв”Җв”Җв”¬в”Җв”Җв”Җв”Җв”Җв”Җв”Җв”¬в”Җв”Җв”Җв”Җв”Җв”Җв”җ
в”Ӯ grupo  в”Ӯ valor в”Ӯ        в”Ӯ grupo  в”Ӯ mediaв”Ӯ      в”Ӯ grupo  в”Ӯ valor в”Ӯ mediaв”Ӯ
в”ңв”Җв”Җв”Җв”Җв”Җв”Җв”Җв”Җв”јв”Җв”Җв”Җв”Җв”Җв”Җв”Җв”Ө        в”ңв”Җв”Җв”Җв”Җв”Җв”Җв”Җв”Җв”јв”Җв”Җв”Җв”Җв”Җв”Җв”Ө      в”ңв”Җв”Җв”Җв”Җв”Җв”Җв”Җв”Җв”јв”Җв”Җв”Җв”Җв”Җв”Җв”Җв”јв”Җв”Җв”Җв”Җв”Җв”Җв”Ө
в”Ӯ A      в”Ӯ 10    в”Ӯ        в”Ӯ A      в”Ӯ 20   в”Ӯ      в”Ӯ A      в”Ӯ 10    в”Ӯ 20   в”Ӯ
в”Ӯ A      в”Ӯ 30    в”Ӯ  в”Җв”Җв”Җв–¶  в”Ӯ B      в”Ӯ 5    в”Ӯ      в”Ӯ A      в”Ӯ 30    в”Ӯ 20   в”Ӯ
в”Ӯ B      в”Ӯ 5     в”Ӯ        в””в”Җв”Җв”Җв”Җв”Җв”Җв”Җв”Җв”ҙв”Җв”Җв”Җв”Җв”Җв”Җв”ҳ      в”Ӯ B      в”Ӯ 5     в”Ӯ 5    в”Ӯ
в””в”Җв”Җв”Җв”Җв”Җв”Җв”Җв”Җв”ҙв”Җв”Җв”Җв”Җв”Җв”Җв”Җв”ҳ        (2 filas)              в””в”Җв”Җв”Җв”Җв”Җв”Җв”Җв”Җв”ҙв”Җв”Җв”Җв”Җв”Җв”Җв”Җв”ҙв”Җв”Җв”Җв”Җв”Җв”Җв”ҳ
                                                  (3 filas, una media por grupo
                                                   pegada a cada fila)
```
:::

### Funciones de ventana mГЎs comunes

```
FunciГіn           ВҝQuГ© hace?                              Ejemplo
в”Җв”Җв”Җв”Җв”Җв”Җв”Җв”Җв”Җв”Җв”Җв”Җв”Җв”Җв”Җв”Җв”Җв”Җв”Җв”Җв”Җв”Җв”Җв”Җв”Җв”Җв”Җв”Җв”Җв”Җв”Җв”Җв”Җв”Җв”Җв”Җв”Җв”Җв”Җв”Җв”Җв”Җв”Җв”Җв”Җв”Җв”Җв”Җв”Җв”Җв”Җв”Җв”Җв”Җв”Җв”Җв”Җв”Җв”Җв”Җв”Җв”Җв”Җв”Җв”Җв”Җв”Җв”Җв”Җ
min_rank()        Ranking con huecos en empates            1, 2, 2, 4
dense_rank()      Ranking sin huecos en empates            1, 2, 2, 3
row_number()      Ranking sin empates (desempate arbitr.)  1, 2, 3, 4
lag(col, n)       Valor de la fila n posiciones atrГЎs      fila anterior
lead(col, n)      Valor de la fila n posiciones adelante   fila siguiente
mean(), sum()     AgregaciГіn de grupo pegada a cada fila   media del grupo
```

### Ejemplo completo

```{r}
# Ejemplo вҖ” lee y entiende antes de hacer los ejercicios

# Pregunta: para cada aerolГӯnea, ВҝcuГЎl es la media de retraso
# y cuГЎnto se desvГӯa cada vuelo de esa media?

ejemplo_ventana <- vuelos_enriquecidos |>
  group_by(aerolinea) |>
  mutate(
    media_aerolinea = mean(retraso_min, na.rm = TRUE),
    desviacion      = retraso_min - media_aerolinea
  ) |>
  ungroup()

# Cada vuelo conserva su fila, pero ahora tiene pegada la media de su grupo.
ejemplo_ventana |>
  select(vuelo_id, aerolinea, retraso_min, media_aerolinea, desviacion) |>
  head(8) |>
  collect()
```

::: {.alerta}
**No olvides `ungroup()`** despuГ©s de usar funciones de ventana. Si no lo
haces, las operaciones posteriores seguirГЎn agrupadas y pueden dar resultados
inesperados.
:::


## Ejercicios del Reto 3

::: {.ejercicio}
**Ejercicio 3.1 вҖ” Ranking de aeropuertos por aerolГӯnea**

Queremos saber, para cada aerolГӯnea, cuГЎles son sus aeropuertos de origen
mГЎs frecuentes. Hazlo en dos pasos:

1. Cuenta vuelos por `(aerolinea, origen)` con `group_by` + `summarise`
2. Dentro de cada aerolГӯnea, rankea los orГӯgenes de mayor a menor volumen

Filtra solo los top 3 de cada aerolГӯnea.
:::

```{r}
#| label: reto3-ej1

top3_origenes <- vuelos_enriquecidos |>
  # Paso 1: contar
  group_by(aerolinea, origen) |>
  summarise(n_vuelos = n()) |>

  # Paso 2: rankear dentro de cada aerolГӯnea
  group_by(aerolinea) |>
  mutate(
    ranking = min_rank(desc(n_vuelos))
  ) |>
  ungroup() |>

  # Quedarnos solo con los top 3
  filter(ranking <= 3) |>
  arrange(aerolinea, ranking) |>
  collect()

top3_origenes
```

<div class="pista">
<details>
<summary>рҹ’Ў Pista 1 вҖ” el ranking</summary>
Queremos que el origen con MГҒS vuelos tenga ranking 1. Como `min_rank()` da
el 1 al valor mГЎs bajo, necesitamos `min_rank(desc(n_vuelos))`.
</details>
</div>

<div class="pista">
<details>
<summary>рҹ’Ў Pista 2 вҖ” filtrar top 3</summary>
`filter(ranking <= 3)`
</details>
</div>


::: {.ejercicio}
**Ejercicio 3.2 вҖ” DesviaciГіn respecto al grupo**

Para cada vuelo (no cancelado), calcula:

- `media_grupo`: la media de `retraso_min` de su grupo `(aerolinea, franja_horaria)`
- `desviacion`: diferencia entre su retraso y la media del grupo
- `n_en_grupo`: cuГЎntos vuelos hay en su grupo

DespuГ©s, trae a R los 10 vuelos con mayor desviaciГіn positiva.
:::

```{r}
#| label: reto3-ej2

vuelos_con_desviacion <- vuelos_enriquecidos |>
  filter(!is.na(retraso_min)) |>
  group_by(aerolinea, franja_horaria) |>
  mutate(
    media_grupo = mean(retraso_min, na.rm = T),
    desviacion  = retraso_min - media_grupo,
    n_en_grupo  = n()
  ) |>
  ungroup()    # <-- no olvides desagrupar

# Top 10 con mayor desviaciГіn
top10 <- vuelos_con_desviacion |>
  arrange(desc(desviacion)) |>
  select(vuelo_id, aerolinea, franja_horaria,
         retraso_min, media_grupo, desviacion) |>
  head(10) |>
  collect()

top10
```

<div class="pista">
<details>
<summary>рҹ’Ў Pista</summary>
`media_grupo = mean(retraso_min, na.rm = TRUE)`. La desviaciГіn es
`retraso_min - media_grupo`. El conteo dentro de la ventana es `n()`.
Para los top 10: `arrange(desc(desviacion))` y `head(10)`.
</details>
</div>


::: {.ejercicio}
**Ejercicio 3.3 вҖ” Tendencia diaria con `lag()`**

Calcula el retraso medio diario por aerolГӯnea. Luego, usando `lag()`, aГұade
una columna con el retraso del dГӯa anterior y otra con el cambio diario.
Visualiza la tendencia de una aerolГӯnea con ggplot.
:::

```{r}
#| label: reto3-ej3

tendencia <- vuelos_enriquecidos |>
  # Paso 1: retraso medio por dГӯa y aerolГӯnea
  group_by(aerolinea, fecha) |>
  summarise(retraso_medio_dia = mean(retraso_min, na.rm = TRUE)) |>

  # Paso 2: funciГіn de ventana con lag
  group_by(aerolinea) |>
  arrange(fecha) |>
  mutate(
    retraso_dia_anterior  = lag(retraso_medio_dia, 1),
    cambio_diario = retraso_medio_dia - retraso_dia_anterior
  ) |>
  ungroup() |>
  collect()

# VisualizaciГіn para la aerolГӯnea "IB" (o la que prefieras)
tendencia |>
  filter(aerolinea == "IB") |>
  ggplot(aes(x = fecha, y = retraso_medio_dia)) +
  geom_line(alpha = 0.4) +
  geom_smooth(se = FALSE, color = "tomato", method = "loess", span = 0.1) + # , method = "loess", span = 0.1
  labs(title = "EvoluciГіn del retraso medio diario",
       x = "Fecha", y = "Retraso medio (min)") +
  theme_minimal()
```

<div class="pista">
<details>
<summary>рҹ’Ў Pista</summary>
El `lag` se aplica sobre `retraso_dia` con desplazamiento `1`:
`lag(retraso_dia, 1)`. El cambio diario es `retraso_dia - retraso_ayer`.
Agrupa por `aerolinea` y ordena por `fecha` antes de aplicar `lag`.
</details>
</div>


::: {.ejercicio}
**Pregunta de reflexiГіn 3.1** (escribe tu respuesta debajo)

ВҝPor quГ© es importante el `arrange(fecha)` antes del `lag()`? ВҝQuГ© pasarГӯa
si no ordenamos?
:::

> *Tu respuesta aquГӯ:*
>
>


# RETO 4 вҖ” Modelo predictivo {#reto4}

## Objetivo

Entrenar un modelo de clasificaciГіn (regresiГіn logГӯstica) para predecir
si un vuelo serГЎ cancelado, usando la librerГӯa MLlib de Spark a travГ©s
de sparklyr.

## TeorГӯa: Machine Learning en Spark

::: {.concepto}
**ВҝPor quГ© ML en Spark y no en R directamente?**

Con 500.000 filas, R podrГӯa manejar los datos sin problema. Pero en
producciГіn, los datasets pueden tener cientos de millones de filas. Spark
MLlib permite entrenar modelos **sin que los datos salgan del cluster**:
R da las instrucciones, Spark hace el trabajo pesado.
:::

### El flujo de ML en sparklyr tiene 5 pasos

```
Datos в”Җв”Җв–¶ Preparar features в”Җв”Җв–¶ Dividir train/test в”Җв”Җв–¶ Entrenar в”Җв”Җв–¶ Evaluar
            в”Ӯ                       в”Ӯ                      в”Ӯ           в”Ӯ
            в–ј                       в–ј                      в–ј           в–ј
       ft_string_indexer      sdf_random_split      ml_logistic_    ml_binary_
       ft_vector_assembler                          regression      classification_
                                                                    evaluator
```

### Paso clave: preparar features

Spark MLlib necesita que **todas** las variables predictoras estГ©n empaquetadas
en **una sola columna de tipo vector**. Esto requiere dos sub-pasos:

**Sub-paso A вҖ” Indexar las variables categГіricas** con `ft_string_indexer()`:

Convierte strings a nГәmeros (la categorГӯa mГЎs frecuente recibe 0, la siguiente 1, etc.).

```
"IB" вҶ’ 0,   "VY" вҶ’ 1,   "FR" вҶ’ 2,   "UX" вҶ’ 3 ...
```

**Sub-paso B вҖ” Ensamblar todo** con `ft_vector_assembler()`:

Combina todas las columnas numГ©ricas (las indexadas + las que ya eran numГ©ricas)
en una sola columna `features` de tipo vector.

```
aerolinea_idx=0, franja_idx=2, precio_medio=120.5  вҶ’  features=[0, 2, 120.5]
```

### Ejemplo visual completo

```
Tabla original:           Tras indexar:              Tras ensamblar:
в”Ңв”Җв”Җв”Җв”Җв”Җв”Җв”¬в”Җв”Җв”Җв”Җв”Җв”Җв”Җв”¬в”Җв”Җв”Җв”Җв”Җв”Җв”Җв”җ  в”Ңв”Җв”Җв”Җв”Җв”Җв”Җв”¬в”Җв”Җв”Җв”Җв”Җв”¬в”Җв”Җв”Җв”Җв”Җв”Җв”Җв”җ    в”Ңв”Җв”Җв”Җв”Җв”Җв”Җв”Җв”Җв”Җв”Җв”Җв”Җв”Җв”Җв”Җв”Җв”Җв”Җв”җ
в”Ӯ aerolв”Ӯfranja в”Ӯprecio в”Ӯ  в”Ӯa_idx в”Ӯf_idxв”Ӯprecio в”Ӯ    в”Ӯ features         в”Ӯ
в”ңв”Җв”Җв”Җв”Җв”Җв”Җв”јв”Җв”Җв”Җв”Җв”Җв”Җв”Җв”јв”Җв”Җв”Җв”Җв”Җв”Җв”Җв”Ө  в”ңв”Җв”Җв”Җв”Җв”Җв”Җв”јв”Җв”Җв”Җв”Җв”Җв”јв”Җв”Җв”Җв”Җв”Җв”Җв”Җв”Ө    в”ңв”Җв”Җв”Җв”Җв”Җв”Җв”Җв”Җв”Җв”Җв”Җв”Җв”Җв”Җв”Җв”Җв”Җв”Җв”Ө
в”Ӯ "IB" в”Ӯ"tarde"в”Ӯ120.5  в”Ӯ  в”Ӯ 0    в”Ӯ 2   в”Ӯ120.5  в”Ӯ    в”Ӯ [0, 2, 120.5]   в”Ӯ
в”Ӯ "VY" в”Ӯ"maГұan"в”Ӯ 85.0  в”Ӯ  в”Ӯ 1    в”Ӯ 1   в”Ӯ 85.0  в”Ӯ    в”Ӯ [1, 1, 85.0]    в”Ӯ
в””в”Җв”Җв”Җв”Җв”Җв”Җв”ҙв”Җв”Җв”Җв”Җв”Җв”Җв”Җв”ҙв”Җв”Җв”Җв”Җв”Җв”Җв”Җв”ҳ  в””в”Җв”Җв”Җв”Җв”Җв”Җв”ҙв”Җв”Җв”Җв”Җв”Җв”ҙв”Җв”Җв”Җв”Җв”Җв”Җв”Җв”ҳ    в””в”Җв”Җв”Җв”Җв”Җв”Җв”Җв”Җв”Җв”Җв”Җв”Җв”Җв”Җв”Җв”Җв”Җв”Җв”ҳ
```


## Ejercicios del Reto 4

::: {.ejercicio}
**Ejercicio 4.1 вҖ” Preparar la tabla para ML**

Partiendo de `vuelos_sp` (la tabla completa, con cancelados), crea una tabla
`vuelos_ml` que:

1. Filtre filas sin NAs en `retraso_min` y `precio_medio`
2. Cree la columna `franja_horaria` (como en el reto 2)
3. Seleccione solo las columnas necesarias: `cancelado`, `aerolinea`,
   `franja_horaria`, `origen`, `destino`, `precio_medio`
4. Materialice con `compute()`
:::

```{r}
#| label: reto4-ej1

vuelos_ml <- vuelos_sp |>
  filter(!is.na(retraso_min), !is.na(precio_medio)) |>
  mutate(
    franja_horaria = case_when(
      hora_prog < 7  ~ "madrugada",
      hora_prog < 13 ~ "maГұana",
      hora_prog < 20 ~ "tarde",
      TRUE           ~ "noche"
    )
  ) |>
  select(cancelado, aerolinea, franja_horaria, origen, destino, precio_medio) |>
  compute("vuelos_ml")
```


::: {.ejercicio}
**Ejercicio 4.2 вҖ” Indexar y ensamblar features**

Aplica `ft_string_indexer()` a cada variable categГіrica y luego
`ft_vector_assembler()` para crear la columna `features`.
:::

```{r}
#| label: reto4-ej2

vuelos_preparados <- vuelos_ml |>

  # Indexar cada variable categГіrica
  ft_string_indexer("aerolinea",      "aerolinea_idx") |>
  ft_string_indexer("franja_horaria", "franja_idx") |>
  ft_string_indexer("origen",         "origen_idx") |>
  ft_string_indexer("destino",        "destino_idx") |>

  # Ensamblar todo en un vector de features
  ft_vector_assembler(
    input_cols  = c("aerolinea_idx", "franja_idx",
                    "origen_idx", "destino_idx", "precio_medio"),
    output_col  = "features"
  )
```

<div class="pista">
<details>
<summary>рҹ’Ў Pista</summary>
La convenciГіn habitual es nombrar las columnas indexadas con sufijo `_idx`:
`aerolinea_idx`, `franja_idx`, `origen_idx`, `destino_idx`.
En `ft_vector_assembler`, `input_cols` recibe las 4 columnas indexadas mГЎs
`precio_medio`, y `output_col` es `"features"`.
</details>
</div>


::: {.ejercicio}
**Ejercicio 4.3 вҖ” Dividir en entrenamiento y test**

Usa `sdf_random_split()` con 70% entrenamiento y 30% test. Usa `seed = 42`
para reproducibilidad.
:::

```{r}
#| label: reto4-ej3

particiones <- vuelos_preparados |>
  sdf_random_split(training = 0.7, testing = 0.3, seed = 42)

train_sp <- particiones$training
test_sp  <- particiones$testing

cat("Filas train:", sdf_nrow(train_sp), "\n")
cat("Filas test: ", sdf_nrow(test_sp), "\n")
```

<div class="pista">
<details>
<summary>рҹ’Ў Pista</summary>
Los nombres de los elementos son los que tГә elijas:
`sdf_random_split(training = 0.7, testing = 0.3, seed = 42)`.
Luego accedes con `particiones$training` y `particiones$testing`.
</details>
</div>


::: {.ejercicio}
**Ejercicio 4.4 вҖ” Entrenar regresiГіn logГӯstica**

Entrena un modelo de regresiГіn logГӯstica sobre el conjunto de entrenamiento.
La variable respuesta es `cancelado` y las features estГЎn en la columna
`features`.
:::

```{r}
#| label: reto4-ej4

modelo_lr <- train_sp |>
  ml_logistic_regression(
    #formula          = cancelado ~ features,
    # Cuando no hay formula, sparklyr usa features_col y label_col directamente sobre 
    # las columnas ya existentes, sin intentar ensamblarlas de nuevo.
    features_col     = "features",
    label_col        = "cancelado",
    max_iter         = 100,
    reg_param        = 0.01,          # regularizaciГіn L2 (ridge)
    elastic_net_param = 0.0           # 0 = ridge, 1 = lasso, entre medias = elastic net
  )

# Inspeccionar los coeficientes del modelo:
# (son difГӯciles de interpretar directamente porque los features estГЎn indexados,
# pero el signo y la magnitud relativa dan pistas)
coefs <- ml_summary(modelo_lr)
coefs

```

<div class="pista">
<details>
<summary>рҹ’Ў Pista</summary>
`features_col = "features"` y `label_col = "cancelado"`.
</details>
</div>


::: {.ejercicio}
**Ejercicio 4.5 вҖ” Predecir y evaluar**

1. Genera predicciones sobre el conjunto de test con `ml_predict()`
2. Calcula el AUC con `ml_binary_classification_evaluator()`
3. Construye una matriz de confusiГіn agrupando por `cancelado` y `prediction`
:::

```{r}
#| label: reto4-ej5

# Predicciones
predicciones <- ml_predict(modelo_lr, test_sp)

# Veamos unas cuantas predicciones:
pred01 = predicciones |>
  select(cancelado, prediction, probability) |>
  head(10) |>
  collect()
pred01
pred01[[3]]

# AUC (Area Under the ROC Curve) mide la capacidad discriminativa del modelo.
# Un AUC de 0.5 = aleatorio, 1.0 = perfecto.
# ml_binary_classification_evaluator() lo calcula dentro de Spark.

auc_reto4 <- ml_binary_classification_evaluator(
  predicciones,
  label_col      = "cancelado",
  prediction_col = "prediction",
  metric_name    = "areaUnderROC"
)

cat("AUC:", round(auc_reto4, 4), "\n")

# Accuracy manual
metricas <- predicciones |>
  summarise(
    total     = n(),
    correctos = sum(as.numeric(cancelado == prediction), na.rm = TRUE)
  ) |>
  collect()

accuracy <- metricas$correctos / metricas$total
cat("Accuracy:", round(accuracy, 4), "\n")

# Matriz de confusiГіn
matriz_confusion <- predicciones |>
  group_by(cancelado, prediction) |>
  summarise(n = n()) |>
  collect() |>
  arrange(cancelado, prediction)

matriz_confusion

# NOTA DIDГҒCTICA: Con un dataset donde solo el 6% de vuelos se cancela,
# un modelo que prediga SIEMPRE "no cancelado" tendrГӯa un accuracy del 94%.
# Por eso el AUC es una mГ©trica mГЎs informativa que el accuracy cuando
# las clases estГЎn desbalanceadas.
```

<div class="pista">
<details>
<summary>рҹ’Ў Pista</summary>
`ml_predict(modelo, test_sp)`. Para el evaluador: `label_col = "cancelado"`,
`metric_name = "areaUnderROC"`. La matriz agrupa por `cancelado` y `prediction`.
</details>
</div>


::: {.ejercicio}
**Pregunta de reflexiГіn 4.1** (escribe tu respuesta debajo)

Si el 94% de los vuelos NO se cancelan, un modelo que prediga siempre
"no cancelado" tendrГӯa un accuracy del 94%. ВҝPor quГ© el AUC es una
mГ©trica mГЎs informativa que el accuracy en este caso?
:::

> *Tu respuesta aquГӯ:*
>
>



```{r}
# 4.7 вҖ” ExperimentaciГіn: ВҝSe puede mejorar el AUC?
# в”Җв”Җв”Җв”Җв”Җв”Җв”Җв”Җв”Җв”Җв”Җв”Җв”Җв”Җв”Җв”Җв”Җв”Җв”Җв”Җв”Җв”Җв”Җв”Җв”Җв”Җв”Җв”Җв”Җв”Җв”Җв”Җв”Җв”Җв”Җв”Җв”Җв”Җв”Җв”Җв”Җв”Җв”Җв”Җв”Җв”Җв”Җв”Җв”Җв”Җ
# Ideas para que los alumnos experimenten:
# - AГұadir hora_prog como variable numГ©rica directa
# - Probar ml_random_forest_classifier() en vez de regresiГіn logГӯstica
# - Cambiar reg_param y elastic_net_param
# - Crear interacciones (ej: aerolinea + origen como combinaciГіn)

# Ejemplo rГЎpido con Random Forest:
modelo_rf <- train_sp |>
  ml_random_forest_classifier(
    #formula       = cancelado ~ features,
    features_col  = "features",
    label_col     = "cancelado",
    num_trees     = 50,
    max_depth     = 5,
    seed          = 42
  )

pred_rf <- ml_predict(modelo_rf, test_sp)

auc_rf <- ml_binary_classification_evaluator(
  pred_rf,
  label_col   = "cancelado",
  metric_name = "areaUnderROC"
)

cat("AUC RegresiГіn LogГӯstica:", round(auc_reto4, 4), "\n")
cat("AUC Random Forest:      ", round(auc_rf, 4), "\n")
```



# RETO 5 вҖ” Pipeline completo {#reto5}

## Objetivo

Encapsular todo el flujo (indexaciГіn + ensamblado + modelo) en un pipeline
Гәnico que se pueda guardar, cargar y aplicar a datos nuevos.

## TeorГӯa: ВҝquГ© es un pipeline?

::: {.concepto}
**Sin pipeline** (lo que hicimos en el Reto 4):

```
datos в”Җв”Җв–¶ ft_string_indexer (manual)
      в”Җв”Җв–¶ ft_string_indexer (manual)
      в”Җв”Җв–¶ ft_vector_assembler (manual)
      в”Җв”Җв–¶ ml_logistic_regression (manual)
```

Si llegan datos nuevos, hay que repetir cada paso en el orden correcto.

**Con pipeline**:

```
datos в”Җв”Җв–¶ [ pipeline ] в”Җв”Җв–¶ predicciones
           (contiene todos los pasos encapsulados)
```

Se entrena una vez con `ml_fit()` y se aplica a datos nuevos con
`ml_transform()`. Se guarda con `ml_save()` y se carga con `ml_load()`.
:::

### Las tres funciones clave

```
ml_pipeline(sc) |> ...   Define la secuencia de stages (aГәn no entrena nada)
ml_fit(pipeline, datos)  Entrena: ajusta indexadores + modelo con los datos
ml_transform(modelo, datos_nuevos)  Aplica el pipeline entrenado a datos nuevos
```


## Ejercicios del Reto 5

::: {.ejercicio}
**Ejercicio 5.1 вҖ” Definir el pipeline**

Crea un pipeline que contenga, en este orden:

1. Cuatro `ft_string_indexer` (uno por variable categГіrica)
2. Un `ft_vector_assembler`
3. Un `ml_logistic_regression`
:::

```{r}
#| label: reto5-ej1

# 5.1 вҖ” PreparaciГіn de datos base
# в”Җв”Җв”Җв”Җв”Җв”Җв”Җв”Җв”Җв”Җв”Җв”Җв”Җв”Җв”Җв”Җв”Җв”Җв”Җв”Җв”Җв”Җв”Җв”Җв”Җв”Җв”Җв”Җв”Җв”Җв”Җв”Җ
# Reutilizamos la tabla vuelos_ml del reto 4 (ya tiene franja_horaria
# y estГЎ filtrada de NAs).

# DivisiГіn en train/test (misma semilla para reproducibilidad)
particiones <- vuelos_ml |>
  sdf_random_split(training = 0.7, testing = 0.3, seed = 42)

train_sp <- particiones$training
test_sp  <- particiones$testing


# ml_pipeline() recibe la conexiГіn a Spark y una secuencia de "stages".
# Cada stage es un transformador (ft_*) o un estimador (ml_*).
# Cuando el pipeline se "fittea" (entrena), cada stage se ejecuta en orden:
# los transformadores se aplican y los estimadores se ajustan.

pipeline_definicion <- ml_pipeline(sc) |>

  # Stage 1-4: Indexar variables categГіricas
  ft_string_indexer(
    input_col = "aerolinea", output_col = "aerolinea_idx"
  ) |>
  ft_string_indexer(
    input_col = "franja_horaria", output_col = "franja_idx"
  ) |>
  ft_string_indexer(
    input_col = "origen", output_col = "origen_idx"
  ) |>
  ft_string_indexer(
    input_col = "destino", output_col = "destino_idx"
  ) |>

  # Stage 5: Ensamblar features en un vector
  ft_vector_assembler(
    input_cols = c("aerolinea_idx", "franja_idx",
                   "origen_idx", "destino_idx", "precio_medio"),
    output_col = "features"
  ) |>

  # Stage 6: Modelo (regresiГіn logГӯstica)
  ml_logistic_regression(
    features_col      = "features",
    label_col         = "cancelado",
    max_iter          = 100,
    reg_param         = 0.01,
    elastic_net_param = 0.0
  )

# Podemos inspeccionar la estructura del pipeline antes de entrenarlo:
pipeline_definicion

```

<div class="pista">
<details>
<summary>рҹ’Ў Pista</summary>
`ml_pipeline(sc)` recibe la conexiГіn. Luego encadena los mismos pasos del
Reto 4, pero dentro del pipeline. `label_col = "cancelado"`.
</details>
</div>


::: {.ejercicio}
**Ejercicio 5.2 вҖ” Entrenar el pipeline**

Usa `ml_fit()` para entrenar el pipeline con los datos de entrenamiento.
:::

```{r}
#| label: reto5-ej2

# ml_fit() toma el pipeline y los datos de entrenamiento, y devuelve un
# "PipelineModel" entrenado. Este objeto contiene:
#   - Los mappings de cada StringIndexer (quГ© string corresponde a quГ© Гӯndice)
#   - Los coeficientes del modelo de regresiГіn logГӯstica
# Todo listo para aplicarse a datos nuevos.

pipeline_modelo <- ml_fit(pipeline_definicion, train_sp)

pipeline_modelo
```

<div class="pista">
<details>
<summary>рҹ’Ў Pista</summary>
`ml_fit(mi_pipeline, train_sp)`. Recuerda: `train_sp` debe tener las columnas
originales (antes de indexar), porque el pipeline se encarga de todo.

**Importante**: si en el Reto 4 dividiste los datos DESPUГүS de indexar, aquГӯ
necesitas dividirlos ANTES. Rehaz la particiГіn sobre `vuelos_ml` directamente.
</details>
</div>


::: {.ejercicio}
**Ejercicio 5.3 вҖ” Predecir y evaluar**

Aplica el pipeline entrenado al conjunto de test con `ml_transform()` y
calcula el AUC.
:::

```{r}
#| label: reto5-ej3

# ml_transform() aplica TODOS los stages del pipeline a datos nuevos.
# Los datos solo necesitan tener las columnas originales (aerolinea,
# franja_horaria, origen, destino, precio_medio). No necesitan estar
# pre-procesados.

predicciones_pipeline <- ml_transform(pipeline_modelo, test_sp)

# EvaluaciГіn
auc_pipeline <- ml_binary_classification_evaluator(
  predicciones_pipeline,
  label_col   = "cancelado",
  metric_name = "areaUnderROC"
)

cat("AUC del pipeline:", round(auc_pipeline, 4), "\n")

```


::: {.ejercicio}
**Ejercicio 5.4 вҖ” Guardar y recargar el pipeline**

Guarda el pipeline entrenado en disco, vuГ©lvelo a cargar y verifica que
el AUC es idГ©ntico.
:::

```{r}
#| label: reto5-ej4

# Guardar
# ml_save() serializa el pipeline entrenado a una carpeta.
# Esta carpeta contiene metadatos JSON y datos binarios de Spark.
# Se puede cargar en otro proceso de R, en PySpark, o en un servidor
# de producciГіn de Spark.

ruta_modelo <- "modelo_cancelaciones_v1"
ml_save(pipeline_modelo, ruta_modelo, overwrite = TRUE)

cat("Pipeline guardado en:", normalizePath(ruta_modelo), "\n")

# Verificar que el modelo cargado funciona igual
# в”Җв”Җв”Җв”Җв”Җв”Җв”Җв”Җв”Җв”Җв”Җв”Җв”Җв”Җв”Җв”Җв”Җв”Җв”Җв”Җв”Җв”Җв”Җв”Җв”Җв”Җв”Җв”Җв”Җв”Җв”Җв”Җв”Җв”Җв”Җв”Җв”Җв”Җв”Җв”Җв”Җв”Җв”Җв”Җв”Җв”Җв”Җв”Җв”Җв”Җв”Җв”Җв”Җ

pipeline_cargado <- ml_load(sc, ruta_modelo)

pred_cargado <- ml_transform(pipeline_cargado, test_sp)

auc_cargado <- ml_binary_classification_evaluator(
  pred_cargado,
  label_col   = "cancelado",
  metric_name = "areaUnderROC"
)

cat("AUC original: ", round(auc_pipeline, 4), "\n")
cat("AUC recargado:", round(auc_cargado, 4), "\n")
# Deben ser idГ©nticos.
```

<div class="pista">
<details>
<summary>рҹ’Ў Pista</summary>
`ml_save(pipeline_entrenado, ...)` y `ml_load(sc, ...)`. El segundo argumento
de `ml_load` es la conexiГіn a Spark.
</details>
</div>


::: {.ejercicio}
**Ejercicio 5.5 вҖ” ReflexiГіn final** (escribe tu respuesta debajo)

Imagina que en vez de 500.000 vuelos tuvieras 500 millones. Escribe un
pГЎrrafo para cada una de estas preguntas:

1. ВҝQuГ© cambiarГӯas en la configuraciГіn de `spark_connect()`?
2. ВҝSeguirГӯas usando un CSV o elegirГӯas otro formato? ВҝPor quГ©?
3. ВҝQuГ© ventaja tiene tener el modelo en un pipeline guardable frente a
   tener los pasos sueltos?
4. ВҝCГіmo afecta el desbalanceo de clases (pocos cancelados) al modelo
   y quГ© estrategias se podrГӯan aplicar?
:::

> *Tu respuesta aquГӯ:*
>
>


# Cierre

No olvides desconectar Spark al terminar:

```{r}
#| label: cierre

# Al terminar la sesiГіn, guardar la tabla en disco
spark_write_parquet(vuelos_sp, "data/vuelos_sp.parquet", mode = "overwrite")

spark_disconnect(sc)

# Eliminar del entorno todos los objetos que apuntan a Spark
# (tbl_spark y spark_connection son referencias invГЎlidas tras desconectar)
rm(list = ls()[sapply(ls(), function(x) inherits(get(x), c("tbl_spark", "spark_connection")))])

cat("вң… SesiГіn cerrada y entorno limpio\n")
```


## Checklist de entrega

Antes de enviar tu `.qmd` renderizado, verifica:

- [ ] Todos los bloques de cГіdigo se ejecutan sin errores
- [ ] Los huecos `___` estГЎn reemplazados por cГіdigo real
- [ ] Las preguntas de reflexiГіn tienen respuestas escritas por ti
- [ ] La sesiГіn de Spark se cierra al final
- [ ] El documento se renderiza correctamente a HTML




